【裁判字號】    95,訴,7743
【裁判日期】    950914
【裁判案由】    清償借款
【裁判全文】
臺灣臺北地方法院民事裁定              95年度訴字第7743號
原      告  新竹國際商業銀行股份有限公司
法定代理人  丙○○
訴訟代理人  甲○○
被      告  乙○○
                      現於臺灣屏東看守所附設竹田分監
上列當事人間清償借款事件本院裁定如下：
    主  文
本件移送臺灣屏東地方法院。
    理  由
一、按當事人得以合意定第一審管轄法院；依民事訴訟法第24條
    之合意管轄，如當事人之一造為法人或商人，依其預定用於
    同類契約之條款而成立，按其情形顯失公平者，他造於為本
    案之言詞辯論前，得聲請移送於其管轄法院，民事訴訟法第
    24條第1項前段、第28條第2項前段分別定有明文。考其立法
    意旨，在於當事人之一造為法人或商人時，通常占有經濟上
    之強勢地位，如因契約涉訟而須赴被告之住、居所地應訴，
    無論在組織及人員編制上，均尚難稱有重大不便。如法人或
    商人以預定用於同類契約之債務履行地或合意管轄條款，與
    非法人或商人之他造訂立契約時，他造就此類條款表面上雖
    有締約與否之自由，實際上幾無磋商或變更之餘地。則一旦
    因該契約涉訟，他造即必須遠赴法人或商人以定型化契約所
    預定之法院應訴，在考量應訴之不便，且多所勞費等程序上
    不利益之情況下，經濟上弱勢者往往被迫放棄應訴之機會，
    如此不僅顯失公平，並某程度侵害經濟上弱勢者在憲法上所
    保障之訴訟權，於是特別明文排除合意管轄規定之適用。是
    以，定型化契約當事人因此爭執涉訟時，如法人或商人據此
    向合意管轄法院起訴，在不影響當事人程序利益及浪費訴訟
    資源之情況下，非法人或商人之他造於為本案之言詞辯論前
    ，得聲請移送於其管轄法院。因此，在無其他特別審判籍管
    轄法院之適用時，法院受理此種移轉管轄之聲請，自應依民
    事訴訟法第1條「以原就被」原則定管轄法院。
二、本件原告固主張依兩造借據第16條約定條款之約定，兩造合
    意本院為管轄法院。惟查，本件被告住所地係在屏東縣，有
    被告戶籍謄本在卷可稽，且被告現在臺灣屏東看守所附設竹
    田分監服刑中，亦有臺灣高等法院出入監簡列表附卷足稽，
    其日常生活作息地點均在屏東地區，於發生本契約紛爭須訴
    訟時，自以在該處應訴最稱便利。如謂被告須受原告單方所
    擬定條款之約束，勢須為訟爭金額1,120,000元（即本件訴
    訟標的金額），而遠赴人生地不熟之本院應訴，如此被告在
    考量勞力、時間及費用等程序上不利益之情況下，或須因此
    放棄應訴之機會。由此可知，原告作為一法人，以事先擬定
    之借據約定條款約定本院為管轄法院，即屬顯失公平，為保
    護經濟上弱勢之被告，揆諸前揭規定及說明所示，本件即應
    排除合意管轄法院規定之適用。兩造間既無其他特別審判籍
    管轄法院規定之適用，依民事訴訟法第1條第1項之規定，自
    應由臺灣屏東地方法院管轄，爰依被告之聲請將本件移送於
    該管轄法院。
三、依民事訴訟法第28條第2項，裁定如主文。
中    華    民    國    95    年    9     月    14    日
                  民事第三庭    法  官  曾啟謀
以上正本係照原本作成
如對本裁定抗告須於裁定送達後10日內向本院提出抗告狀，並繳
納抗告費新臺幣1,000元
中    華    民    國    95    年    9     月    14    日
                                書記官  王月伶


司法院資訊處製作；財團法人民間司法改革基金會備份。
